ACORDAO-COMPLETO-2425253

ACÓRDÃO 13373/2020 ATA 42/2020 - PRIMEIRA CÂMARA

VISTOS, relatados e discutidos estes autos de tomada de contas especial instaurada em razão da omissão no dever de prestar contas dos recursos repassados pelo Ministério do Turismo ao Instituto Brasileiro Santa Catarina (Ibrasc) , por meio do Convênio 01100/2009,
ACORDAM os Ministros do Tribunal de Contas da União, reunidos em sessão da Primeira Câmara, ante as razões expostas pelo Relator em:
9.1. julgar irregulares, nos termos dos arts. 1º, inciso I, 16, inciso III, alíneas "a" e "c", da Lei 8.443/1992, c/c os arts. 19 e 23, inciso III, da mesma lei, as contas do Instituto Brasileiro Santa Catarina - Ibrasc (CNPJ: 06.253.542/0001-52) e do Sr. José Carlos Jobim (CPF: XXX.325.849-XX) , condenando-os solidariamente ao pagamento da importância a seguir especificada, atualizada monetariamente e acrescida dos juros de mora, calculada a partir da data discriminada até a data da efetiva quitação do débito, fixando-lhes o prazo de quinze dias para que comprovem, perante o Tribunal, o recolhimento da referida quantia aos cofres do Tesouro Nacional, nos termos do art. 23, inciso III, alínea "a", da citada lei, c/c o art. 214, inciso III, alínea "a", do Regimento Interno do TCU. 
Débito relacionado ao responsável Ibrasc - Instituto Brasileiro Santa Catarina (CNPJ: 06.253.542/0001-52) em solidariedade com Sr. José Carlos Jobim (CPF: XXX.325.849-XX) :
	Data de ocorrência
	Valor histórico (R$) 

	30/11/2009
	150.000,00

9.2. aplicar ao Instituto Brasileiro Santa Catarina - Ibrasc (CNPJ: 06.253.542/0001-52) e ao Sr. José Carlos Jobim (CPF: XXX.325.849-XX) , individualmente, multa no valor de R$ 140.000,00 (cento e quarenta mil reais) , com fulcro no art. 57 da Lei 8.443/1992 c/c o art. 267 do Regimento Interno do TCU, fixando-lhes o prazo de quinze dias, a contar da notificação, para que comprovem, perante o Tribunal (art. 214, III, alínea "a", do Regimento Interno do TCU) , o recolhimento da dívida aos cofres do Tesouro Nacional, atualizada monetariamente desde a presente data até a do efetivo recolhimento, se paga após o vencimento, na forma da legislação em vigor;
9.3. autorizar, desde logo, a cobrança judicial das dívidas, caso não atendidas as notificações, na forma do disposto no art. 28, inciso II, da Lei 8.443/1992;
9.4. autorizar também, desde logo, se requerido, com fundamento no art. 26 da Lei 8.443/1992, c/c o art. 217, §§ 1º e 2º, do Regimento Interno do TCU, o parcelamento da (s) dívida (s) em até 36 parcelas, incidindo sobre cada parcela, corrigida monetariamente, os correspondentes acréscimos legais, fixando-lhes o prazo de quinze dias, a contar do recebimento da notificação, para comprovarem, perante o Tribunal, o recolhimento da primeira parcela, e de trinta dias, a contar da parcela anterior, para comprovarem os recolhimentos das demais parcelas, devendo incidir, sobre cada valor mensal, atualizado monetariamente, os juros de mora devidos, no caso do débito, na forma prevista na legislação em vigor, alertando os responsáveis de que a falta de comprovação do recolhimento de qualquer parcela importará o vencimento antecipado do saldo devedor, nos termos do § 2º do art. 217 do Regimento Interno deste Tribunal;
9.5. dar ciência desta deliberação à Procuradoria da República no Estado de Santa Catarina, nos termos do § 3º do art. 16 da Lei 8.443/1992, c/c o § 7º do art. 209 do RI/TCU, para adoção das medidas cabíveis; e
9.6. dar ciência desta deliberação ao Ministério do Turismo e aos responsáveis.

Tomada de contas especial instaurada em razão de não comprovação da regular aplicação dos recursos do convênio celebrado para realização da 20ª Produsul.

Primeira Câmara

Ministério do Turismo.

3. Interessados/Responsáveis:
3.1. Responsáveis: Ibrasc - Instituto Brasileiro Santa Catarina (06.253.542/0001-52); Jose Carlos Jobim (XXX.325.849-XX).

13.1. Ministros presentes: Walton Alencar Rodrigues (Presidente), Benjamin Zymler (Relator), Bruno Dantas e Vital do Rêgo.
13.2. Ministros-Substitutos presentes: Augusto Sherman Cavalcanti e Weder de Oliveira.

BENJAMIN ZYMLER

Adoto como relatório a instrução elaborada no âmbito da Secretaria de Controle Externo de Tomada de Contas Especial (peça 77) , cuja proposta de encaminhamento contou com a anuência do titular da unidade técnica (peça 79) e do representante do Ministério Público junto ao TCU (peça 80) :
"INTRODUÇÃO
Cuidam os autos de tomada de contas especial (TCE) instaurada pelo Ministério do Turismo, em desfavor de Ibrasc - Instituto Brasileiro Santa Catarina (CNPJ: 06.253.542/0001-52) e Sr. José Carlos Jobim (CPF: XXX.325.849-XX) , em razão de não comprovação da regular aplicação dos recursos repassados pela União realizadas por meio do Convênio 01100/2009, registro Siafi 705311, (peça 5) firmado entre o Ministério do Turismo e Ibrasc, e que tinha por objeto o instrumento descrito como "20ª Produsul".
HISTÓRICO
Em 11/5/2017, com fundamento na IN/TCU 71/2012, alterada pela IN/TCU 76/2016 e DN/TCU 155/2016, o dirigente do Ministério do Turismo autorizou a instauração da tomada de contas especial (peça 20) . O processo foi registrado no sistema e-TCE com o número 358/2018.
O Convênio 01100/2009, registro Siafi 705311, foi firmado no valor de R$ 157.500,00, sendo R$ 150.000,00 à conta do concedente e R$ 7.500,00 referentes à contrapartida do convenente. Teve vigência de 29/9/2009 a 26/1/2010, com prazo para apresentação da prestação de contas em 27/2/2010. Os repasses efetivos da União totalizaram R$ 150.000,00 (peça 8) .
A prestação de contas e complementações enviadas foram analisadas por meio do documento constante na peça 19.
O fundamento para a instauração da Tomada de Contas Especial, conforme consignado na matriz de responsabilização elaborada pelo tomador de contas, foi a constatação da seguinte irregularidade: 
Não comprovação da boa e regular aplicação dos recursos recebidos da União, por meio do convênio 705311/2009, celebrado entre o Ministério do Turismo e o Instituto Brasileiro de Santa Catarina - Ibrasc.
Os responsáveis arrolados na fase interna foram devidamente comunicados e, diante da ausência de justificativas suficientes para elidir a irregularidade e da não devolução dos recursos, instaurou-se a tomada de contas especial.
No relatório (peça 38) , o tomador de contas concluiu que o prejuízo importaria no valor original de R$ 150.000,00, imputando-se a responsabilidade ao Ibrasc - Instituto Brasileiro Santa Catarina, na condição de contratado, e ao Sr. José Carlos Jobim, na condição de dirigente. 
Em 18/1/2019, a Controladoria-Geral da União emitiu o relatório de auditoria (peça 39) , em concordância com o relatório do tomador de contas. O certificado de auditoria e o parecer do dirigente do órgão de controle interno concluíram pela irregularidade das presentes contas (peças 40 e 41) .
Em 12/3/2019, o ministro responsável pela área atestou haver tomado conhecimento das conclusões contidas no relatório e certificado de auditoria, bem como do parecer conclusivo do dirigente do órgão de controle interno, manifestando-se pela irregularidade das contas, e determinou o encaminhamento do processo ao Tribunal de Contas da União (peça 42) .
Na instrução inicial (peça 45) , analisando-se os documentos nos autos, concluiu-se pela necessidade de realização de citação para as irregularidades abaixo: 
Irregularidade 1: não comprovação da execução física e/ou financeira do objeto do convênio.
Evidências da irregularidade: documentos técnicos presentes nas peças 19 e 23.
Normas infringidas: Art. 37, caput, c/c o art. 70, parágrafo único, da Constituição Federal de 1988; art. 93, do Decreto-lei 200, de 25 de fevereiro de 1967; art. 50, §3º, da Portaria Interministerial 127/2008, e Termo do Convênio, cláusulas 13ª, parágrafo primeiro, alíneas "a" e "d"; parágrafo segundo, alíneas "f", "i" e "k". 
Débito relacionado aos responsáveis Sr. José Carlos Jobim (CPF: XXX.325.849-XX) e Ibrasc - Instituto Brasileiro Santa Catarina (CNPJ: 06.253.542/0001-52) :
	Data de ocorrência
	Valor histórico (R$) 

	30/11/2009
	150.000,00

Cofre credor: Tesouro Nacional.
Responsável: Sr. José Carlos Jobim (CPF: XXX.325.849-XX) .
Conduta: não comprovar a execução dos itens previstos no plano de trabalho do convênio e/ou o nexo de causalidade entre os recursos transferidos e as despesas efetuadas.
Nexo de causalidade: A não apresentação de documentos que comprovassem a execução física e financeira dos itens previstos no plano de trabalho resultou na presunção de dano ao erário.
Culpabilidade: não há excludentes de ilicitude, de culpabilidade e de punibilidade; é razoável supor que o responsável tinha consciência da ilicitude de sua conduta; era exigível conduta diversa da praticada, qual seja, comprovar por meio de documentos a efetiva execução física e financeira de todos os itens previstos no plano de trabalho. 
Responsável: Ibrasc - Instituto Brasileiro Santa Catarina (CNPJ: 06.253.542/0001-52) .
Conduta: não comprovar a execução dos itens previstos no plano de trabalho do convênio e/ou o nexo de causalidade entre os recursos transferidos e as despesas efetuadas.
Nexo de causalidade: A não apresentação de documentos que comprovassem a execução física e financeira dos itens previstos no plano de trabalho resultou na presunção de dano ao erário.
Culpabilidade: não há excludentes de ilicitude, de culpabilidade e de punibilidade; é razoável supor que o administrador responsável pela pessoa jurídica tinha consciência da ilicitude de sua conduta; era exigível conduta diversa da praticada, qual seja, comprovar por meio de documentos a efetiva execução física e financeira de todos os itens previstos no plano de trabalho. 
Encaminhamento: citação.
Em cumprimento ao pronunciamento da unidade (peça 47) , foi efetuada citação dos responsáveis, nos moldes adiante:
 Ibrasc - Instituto Brasileiro Santa Catarina - promovida a citação do responsável, conforme delineado adiante:
	Comunicação: Ofício 9147/2019 - Secex-TCE (peça 52) 
Data da Expedição: 17/10/2019
Data da Ciência: não houve (Não procurado) (peça 57) 
Observação: Ofício enviado para o endereço do responsável, conforme pesquisa de endereço no sistema da Receita Federal (peça 50) .
	
	Comunicação: Ofício 9148/2019 - Secex-TCE (peça 53) 
Data da Expedição: 17/10/2019
Data da Ciência: não houve (Mudou-se) (peça 55) 
Observação: Ofício enviado para o endereço do responsável, conforme pesquisa de endereço nos sistemas corporativos do TCU (peça 50) .
	
	Comunicação: Ofício 3958/2020 - Seproc (peça 63) 
Data da Expedição: 3/3/2020
Data da Ciência: não houve (Ausente) (peça 70) 
Observação: Ofício enviado para o endereço do responsável, conforme pesquisa de endereço no sistema da Receita Federal (peça 59) .
	
	Comunicação: Ofício 3959/2020 - Seproc (peça 62) 
Data da Expedição: 3/3/2020
Data da Ciência: 11/3/2020 (peça 68) 
Nome Recebedor: Anderson Sieben
Observação: Ofício enviado para o endereço do responsável, conforme pesquisa de endereço nos sistemas corporativos do TCU (peça 59) .
Fim do prazo para a defesa: 26/3/2020
	
	Comunicação: Edital 0167/2020 - Seproc (peça 60) 
Data da Publicação: 28/2/2020
Fim do prazo para a defesa: 17/3/2020
	
 Sr. José Carlos Jobim - promovida a citação do responsável, conforme delineado adiante:
	Comunicação: Ofício 9149/2019 - Secex-TCE (peça 54) 
Data da Expedição: 17/10/2019
Data da Ciência: não houve (Mudou-se) (peça 56) 
Observação: Ofício enviado para o endereço do responsável, conforme pesquisa de endereço no sistema da Receita Federal (peça 50) .
	
	Comunicação: Ofício 3964/2020 - Seproc (peça 64) 
Data da Expedição: 3/3/2020
Data da Ciência: 11/3/2020 (peça 69) 
Nome Recebedor: Anderson Sieben
Observação: Ofício enviado para o endereço do responsável, conforme pesquisa de endereço do CNPJ do Ibrasc (peça 59) .
Fim do prazo para a defesa: 26/3/2020
	
	Comunicação: Ofício 3965/2020 - Seproc (peça 65) 
Data da Expedição: 3/3/2020
Data da Ciência: não houve (Ausente) (peça 71) 
Observação: Ofício enviado para o endereço do responsável, conforme pesquisa de endereço nos sistemas corporativos do TCU (peça 59) .
	
	Comunicação: Edital 0168/2020 - Seproc (peça 61) 
Data da Publicação: 28/2/2020
Fim do prazo para a defesa: 17/3/2020
	
	Comunicação: Ofício 23048/2020 - Seproc (peça 72) 
Data da Expedição: 28/5/2020
Data da Ciência: 1/6/2020 (peça 74) 
Nome Recebedor: Anderson Sieben
Observação: Ofício enviado para o endereço do responsável, conforme pesquisa de endereço do CNPJ do Ibrasc (peça 59) .
Fim do prazo para a defesa: 16/6/2020
	
	Comunicação: Ofício 23049/2020 - Seproc (peça 73) 
Data da Expedição: 28/5/2020
Data da Ciência: não houve (Ausente) (peça 75) 
Observação: Ofício enviado para o endereço do responsável, conforme pesquisa de endereço nos sistemas corporativos do TCU (peça 59) .
	
Conforme Despacho de Conclusão das Comunicações Processuais (peça 76) , as providências inerentes às comunicações processuais foram concluídas. 
Transcorrido o prazo regimental, os responsáveis Ibrasc - Instituto Brasileiro Santa Catarina e Sr. José Carlos Jobim permaneceram silentes, devendo ser considerados revéis, nos termos do art. 12, §3º, da Lei 8.443/1992.
ANÁLISE DOS PRESSUPOSTOS DE PROCEDIBILIDADE DA IN/TCU 71/2012
Apreciação do Prejuízo ao Contraditório e Ampla Defesa
Verifica-se que não houve o transcurso de mais de dez anos desde o fato gerador sem que tenha havido a notificação dos responsáveis pela autoridade administrativa federal competente (art. 6º, inciso II, c/c art. 19 da IN/TCU 71/2012, modificada pela IN/TCU 76/2016) , uma vez que o fato gerador da irregularidade sancionada ocorreu em 30/11/2009, e os responsáveis foram notificados sobre a irregularidade pela autoridade administrativa competente conforme abaixo:
Ibrasc - Instituto Brasileiro Santa Catarina, pelo Edital 7/2017-MTur (peça 28) , publicado no DOU Seção 3, de 24/3/2017
Sr. José Carlos Jobim, pelo Edital 7/2017-MTur (peça 28) , publicado no DOU Seção 3, de 24/3/2017
Valor de Constituição da TCE 	
Verifica-se, ainda, que o valor atualizado do débito apurado (sem juros) em 1/1/2017 é de R$ 239.310,00, portanto superior ao limite mínimo de R$ 100.000,00, na forma estabelecida conforme os arts. 6º, inciso I, e 19 da IN/TCU 71/2012, modificada pela IN/TCU 76/2016. 
OUTROS PROCESSOS/DÉBITOS NOS SISTEMAS DO TCU COM OS MESMOS RESPONSÁVEIS
Informa-se que foi encontrado processo no Tribunal com os mesmos responsáveis:
	Responsável
	Processos

	Ibrasc - Instituto Brasileiro Santa Catarina
	Processo 015.655/2018-0 [TCE, aberto, "Tomada de Contas Especial instaurada pela Fundação Nacional de Saúde - Funasa, em razão da impugnação parcial das despesas realizadas no Convênio 063/2009 - Siafi 706669, praticadas pelo Ibrasc"]
Processo 025.013/2006-8 [REPR, encerrado, "acerca de irregularidades na execução de convênio firmado entre o município de Guaratuba e a Oscip Ibrasc"]
Processo 004.676/2010-6 [REPR, encerrado, "possíveis irregularidades na celebração do Convênio 706669/2009 firmado entre a Funasa e Ibrasc para prestação de serviços na área da saúde indígena"]

	Sr. José Carlos Jobim
	Processo 015.655/2018-0 [TCE, aberto, "Tomada de Contas Especial instaurada pela Fundação Nacional de Saúde - Funasa, em razão da impugnação parcial das despesas realizadas no Convênio 063/2009 - Siafi 706669, praticadas pelo Ibrasc,"]

Informa-se que foi encontrado débito imputável aos responsáveis em outras TCEs registradas no sistema e-TCE:
	Responsável
	TCES

	Ibrasc - Instituto Brasileiro Santa Catarina
	919/2020 (R$ 483.868,35) - Aguardando manifestação do controle interno

	Sr. José Carlos Jobim
	919/2020 (R$ 483.868,35) - Aguardando manifestação do controle interno

A tomada de contas especial está, assim, devidamente constituída e em condição de ser instruída.
EXAME TÉCNICO
Da validade das notificações:
Preliminarmente, cumpre tecer breves considerações sobre a forma como são realizadas as comunicações processuais no TCU. A esse respeito, destacam-se o art. 179, do Regimento Interno do TCU (Resolução 155, de 4/12/2002) e o art. 4º, inciso III, § 1º, da Resolução TCU 170, de 30 de junho de 2004, in verbis:
Art. 179. A citação, a audiência ou a notificação, bem como a comunicação de diligência, farse-ão:
I - mediante ciência da parte, efetivada por servidor designado, por meio eletrônico, fac-símile, telegrama ou qualquer outra forma, desde que fique confirmada inequivocamente a entrega da comunicação ao destinatário;
II - mediante carta registrada, com aviso de recebimento que comprove a entrega no endereço do destinatário;
III - por edital publicado no Diário Oficial da União, quando o seu destinatário não for localizado
 (...) 
Art. 3º As comunicações serão dirigidas ao responsável, ou ao interessado, ou ao dirigente de órgão ou entidade, ou ao representante legal ou ao procurador constituído nos autos, com poderes expressos no mandato para esse fim, por meio de:
I - correio eletrônico, fac-símile ou telegrama;
II - servidor designado;
III - carta registrada, com aviso de recebimento;
IV - edital publicado no Diário Oficial da União, quando o seu destinatário não for localizado, nas hipóteses em que seja necessário o exercício de defesa".
Art. 4º. Consideram-se entregues as comunicações:
I - efetivadas conforme disposto nos incisos I e II do artigo anterior, mediante confirmação da ciência do destinatário;
II - realizadas na forma prevista no inciso III do artigo anterior, com o retorno do aviso de recebimento, entregue comprovadamente no endereço do destinatário;
III - na data de publicação do edital no Diário Oficial da União, quando realizadas na forma prevista no inciso IV do artigo anterior.
§ 1º O endereço do destinatário deverá ser previamente confirmado mediante consulta aos sistemas disponíveis ao Tribunal ou a outros meios de informação, a qual deverá ser juntada ao respectivo processo.
 (...) 
Bem se vê, portanto, que a validade da citação via postal não depende de que o aviso de recebimento seja assinado pelo próprio destinatário da comunicação, o que dispensa, no caso em tela, a entrega do AR em "mãos próprias". A exigência da norma é no sentido de o Tribunal verificar se a correspondência foi entregue no endereço correto, residindo aqui a necessidade de certeza inequívoca. 
Não é outra a orientação da jurisprudência do TCU, conforme se verifica dos julgados a seguir transcritos:
São válidas as comunicações processuais entregues, mediante carta registrada, no endereço correto do responsável, não havendo necessidade de que o recebimento seja feito por ele próprio (Acórdão 3648/2013-TCU-Segunda Câmara, Relator Ministro JOSÉ JORGE) ;
É prescindível a entrega pessoal das comunicações pelo TCU, razão pela qual não há necessidade de que o aviso de recebimento seja assinado pelo próprio destinatário. Entregandose a correspondência no endereço correto do destinatário, presume-se o recebimento da citação. (Acórdão 1019/2008-TCU-Plenário, Relator Ministro BENJAMIN ZYMLER) ;
As comunicações do TCU, inclusive as citações, deverão ser realizadas mediante Aviso de Recebimento - AR, via Empresa Brasileira de Correios e Telégrafos, bastando para sua validade que se demonstre que a correspondência foi entregue no endereço correto. (Acórdão 1526/2007-TCU-Plenário, Relator Ministro AROLDO CEDRAZ) .
A validade do critério de comunicação processual do TCU foi referendada pelo Supremo Tribunal Federal, nos termos do julgamento do MS-AgR 25.816/DF, por meio do qual se afirmou a desnecessidade da ciência pessoal do interessado, entendendo-se suficiente a comprovação da entrega do "AR" no endereço do destinatário:
EMENTA: AGRAVO REGIMENTAL. MANDADO DE SEGURANÇA. DESNECESSIDADE DE INTIMAÇÃO PESSOAL DAS DECISÕES DO TRIBUNAL DE CONTAS DA UNIÃO. ART. 179 DO REGIMENTO INTERNO DO TCU. INTIMAÇÃO DO ATO IMPUGNADO POR CARTA REGISTRADA, INICIADO O PRAZO DO ART. 18 DA LEI nº 1.533/51 DA DATA CONSTANTE DO AVISO DE RECEBIMENTO. DECADÊNCIA RECONHECIDA. AGRAVO IMPROVIDO.
O envio de carta registrada com aviso de recebimento está expressamente enumerado entre os meios de comunicação de que dispõe o Tribunal de Contas da União para proceder às suas intimações.
O inciso II do art. 179 do Regimento Interno do TCU é claro ao exigir apenas a comprovação da entrega no endereço do destinatário, bastando o aviso de recebimento simples.
No caso vertente, verifica-se que foram empreendidas diversas tentativas de notificação aos responsáveis por meio dos Correios/AR, porém, nenhuma logrou êxito. 
De fato, para o Ibrasc, foram enviados os Ofícios 9147/2019 (peça 52) , 9148/2019 (peça 53) , 3958/2020 (peça 63) e 3959/2020 (peça 62) , e, em que pese este último ter sido assinado por terceiros, ele foi enviado ao endereço alternativo pessoal de sócio-administrador, não tendo sido assinado por este, e, portanto, não tendo validade jurídica nesta Corte. Assim, a efetivação da citação ocorreu por meio do Edital TCU 0167/2020-Secomp-4 (peça 60) , de 28/2/2020, publicado em 2/3/2020 (peça 67) .
Já quanto ao Sr. José Carlos Jobim, as tentativas foram empreendidas por meio dos Ofícios 9149/2019 (peça 54) , 23049/2020 (peça 73) , 3965/2020 (peça 65) , 3964/2020 (peça 64) e 23048/2020 (peça 72) , sendo que estes dois últimos foram assinados por terceiros, e, portanto, não foram eficazes porque já se tratava de endereço alternativo pessoal de sócio-administrador do Ibrasc distinto do destinatário. Logo, a efetivação da citação do responsável em comento ocorreu por meio do Edital TCU 0168/2020-Secomp-4 (peça 61) , de 28/2/2020, publicado em 2/3/2020 (peça 66) .
Desse modo, transcorrido o prazo para os responsáveis, deu-se sequência aos autos.
Da revelia dos responsáveis Ibrasc - Instituto Brasileiro Santa Catarina e Sr. José Carlos Jobim
No caso vertente, conforme item anterior, a citação de cada um dos responsáveis se deu em endereços provenientes de pesquisas de endereços realizadas pelo TCU (vide parágrafos acima) , porquanto, devido ao insucesso de realizar a citação em endereços constantes nos sistemas CPF e CNPJ da Receita (peça 49) , buscou-se a notificação em endereços provenientes de sistemas públicos (TSE e Renach - peças 50, 58 e 59) e das bases de dados do próprio TCU. A entrega dos ofícios citatórios nesses endereços não ficou comprovada, razão pela qual promoveu-se a notificação por edital publicado no Diário Oficial da União (peças 60 e 61) 
Importante destacar que, antes de promover a citação por edital, para assegurar a ampla defesa, buscaram-se outros meios possíveis para localizar e citar os responsáveis, nos limites da razoabilidade, fazendo juntar aos autos informação comprobatória dos diferentes meios experimentados que restaram frustrados, tal como se demonstrou no item anterior da presente instrução (Acórdão 4851/2017-TCU-Primeira Câmara, Relator Ministro-Substituto Augusto Sherman) .
Nos processos do TCU, a revelia não leva à presunção de que seriam verdadeiras todas as imputações levantadas contra os responsáveis, diferentemente do que ocorre no processo civil, em que a revelia do réu opera a presunção da verdade dos fatos narrados pelo autor (Acórdão 1009/2018-TCU-Plenário, Relator: BRUNO DANTAS; 2369/2013 - TCU - Plenário, Relator: BENJAMIN ZYMLER e 2449/2013 - TCU - Plenário, Relator: BENJAMIN ZYMLER) . Dessa forma, a avaliação da responsabilidade do agente não pode prescindir da prova existente no processo ou para ele carreada. 
Ao não apresentar sua defesa, os responsáveis deixaram de produzir prova da regular aplicação dos recursos sob sua responsabilidade, em afronta às normas que impõem aos gestores públicos a obrigação legal de, sempre que demandados pelos órgãos de controle, apresentar os documentos que demonstrem a correta utilização das verbas públicas, a exemplo do contido no art. 93 do Decreto-Lei 200/1967: "Quem quer que utilize dinheiros públicos terá de justificar seu bom e regular emprego na conformidade das leis, regulamentos e normas emanadas das autoridades administrativas competentes." 
Mesmo as alegações de defesa não sendo apresentadas, considerando o princípio da verdade real que rege esta Corte, procurou-se buscar, em manifestações dos responsáveis na fase interna desta Tomada de Contas Especial, se havia algum argumento que pudesse ser aproveitado a seu favor. 
Os argumentos apresentados na fase interna (peça 11) não elidem as irregularidades apontadas.
Em se tratando de processo em que a parte interessada não se manifestou acerca das irregularidades imputadas, não há elementos para que se possa efetivamente aferir e reconhecer a ocorrência de boa-fé na conduta dos responsáveis, podendo este Tribunal, desde logo, proferir o julgamento de mérito pela irregularidade das contas, conforme os termos dos §§ 2º e 6º do art. 202 do Regimento Interno do TCU. (Acórdão 2064/2011-TCU-Primeira Câmara (relator: Ubiratan Aguiar) , 6.182/2011-TCU-1ª Câmara (relator: Weber de Oliveira) , 4.072/2010-TCU-1ª Câmara (Relator: Valmir Campelo) , 1.189/2009-TCU-1ª Câmara (Relator: Marcos Bemquerer) , 731/2008-TCU-Plenário (Relator: Aroldo Cedraz) .
Dessa forma, os responsáveis Ibrasc - Instituto Brasileiro Santa Catarina e Sr. José Carlos Jobim devem ser considerados revéis, nos termos do art. 12, §3º, da Lei 8.443/1992, devendo as contas serem julgadas irregulares, condenando-os solidariamente ao débito apurado e aplicando-lhes a multa prevista no art. 57 da Lei 8.443/1992.
Prescrição da Pretensão Punitiva
Vale ressaltar que a pretensão punitiva do TCU, conforme Acórdão 1441/2016-TCU-Plenário, Relator: Benjamin Zymler, que uniformizou a jurisprudência acerca dessa questão, subordina-se ao prazo geral de prescrição indicado no art. 205 do Código Civil, que é de dez anos, contado da data de ocorrência da irregularidade sancionada, nos termos do art. 189 do Código Civil, sendo este prazo interrompido pelo ato que ordenar a citação, a audiência ou a oitiva dos responsáveis.
No caso em exame, não ocorreu a prescrição, uma vez que a irregularidade sancionada ocorreu em 30/11/2009, e o ato de ordenação da citação ocorreu em 3/7/2019 (peça 47) .
CONCLUSÃO
Em face da análise promovida na seção "Exame Técnico", verifica-se que os responsáveis Ibrasc - Instituto Brasileiro Santa Catarina e Sr. José Carlos Jobim não lograram comprovar a boa e regular aplicação dos recursos, instados a se manifestar, optaram pelo silêncio, configurando a revelia, nos termos do §3º, do art. 12, da Lei 8.443/1992. Ademais, inexistem nos autos elementos que demonstrem a boa-fé dos responsáveis ou a ocorrência de outras excludentes de culpabilidade.
Verifica-se também que houve a prescrição da pretensão punitiva, conforme análise já realizada.
Tendo em vista que não constam dos autos elementos que permitam reconhecer a boa-fé dos responsáveis, sugere-se que as suas contas sejam julgadas irregulares, nos termos do art. 202, § 6º, do Regimento Interno do TCU, com a imputação do débito atualizado monetariamente e acrescido de juros de mora, nos termos do art. 202, §1º do Regimento Interno do TCU, descontado o valor eventualmente recolhido, com a aplicação da multa prevista no art. 57 da Lei 8.443/1992 (LO/TCU) .
Por fim, como não houve elementos que pudessem modificar o entendimento acerca das irregularidades em apuração, mantém-se a matriz de responsabilização presente na peça 44.
PROPOSTA DE ENCAMINHAMENTO
Diante do exposto, submetemos os autos à consideração superior, propondo ao Tribunal:
considerar revéis os responsáveis Ibrasc - Instituto Brasileiro Santa Catarina (CNPJ: 06.253.542/0001-52) e Sr. José Carlos Jobim (CPF: XXX.325.849-XX) , para todos os efeitos, dando-se prosseguimento ao processo, com fulcro no art. 12, § 3º, da Lei 8.443/1992; 
julgar irregulares, nos termos dos arts. 1º, inciso I, 16, inciso III, alínea "c", da Lei 8.443/1992, c/c os arts. 19 e 23, inciso III, da mesma Lei, as contas dos responsáveis Ibrasc - Instituto Brasileiro Santa Catarina (CNPJ: 06.253.542/0001-52) e Sr. José Carlos Jobim (CPF: XXX.325.849-XX) , condenando-os solidariamente ao pagamento da importância a seguir especificada, atualizada monetariamente e acrescida dos juros de mora, calculada a partir da data discriminada até a data da efetiva quitação do débito, fixando-lhes o prazo de quinze dias, para que comprovem, perante o Tribunal, o recolhimento da referida quantia aos cofres do Tesouro Nacional, nos termos do art. 23, inciso III, alínea "a", da citada lei, c/c o art. 214, inciso III, alínea "a", do Regimento Interno do TCU. 
	Débito relacionado ao responsável Ibrasc - Instituto Brasileiro Santa Catarina (CNPJ: 06.253.542/0001-52) em solidariedade com Sr. José Carlos Jobim (CPF: XXX.325.849-XX) :
	Data de ocorrência
	Valor histórico (R$) 

	30/11/2009
	150.000,00

Valor atualizado do débito (com juros) em 10/8/2020: R$ 355.158,50
aplicar aos responsáveis Ibrasc - Instituto Brasileiro Santa Catarina (CNPJ: 06.253.542/0001-52) e Sr. José Carlos Jobim (CPF: XXX.325.849-XX) , individualmente, a multa prevista no art. 57 da Lei 8.443/1992 c/c o art. 267 do Regimento Interno do TCU, fixando-lhes o prazo de quinze dias, a contar da notificação, para que comprovem, perante o Tribunal (art. 214, III, alínea "a", do Regimento Interno do TCU) , o recolhimento da dívida aos cofres do Tesouro Nacional, atualizada monetariamente desde a data do acórdão que vier a ser proferido por este Tribunal até a do efetivo recolhimento, se pagas após o vencimento, na forma da legislação em vigor;
autorizar, desde logo, a cobrança judicial das dívidas, caso não atendidas as notificações, na forma do disposto no art. 28, inciso II, da Lei 8.443/1992;
autorizar também, desde logo, se requerido, com fundamento no art. 26 da Lei 8.443, de 1992, c/c o art. 217, §§ 1º e 2º do Regimento Interno do TCU, o parcelamento da (s) dívida (s) em até 36 parcelas, incidindo, sobre cada parcela, corrigida monetariamente, os correspondentes acréscimos legais, fixando-lhes o prazo de quinze dias, a contar do recebimento da notificação, para comprovarem, perante o Tribunal, o recolhimento da primeira parcela, e de trinta dias, a contar da parcela anterior, para comprovarem os recolhimentos das demais parcelas, devendo incidir, sobre cada valor mensal, atualizado monetariamente, os juros de mora devidos, no caso do débito, na forma prevista na legislação em vigor, alertando os responsáveis de que a falta de comprovação do recolhimento de qualquer parcela importará o vencimento antecipado do saldo devedor, nos termos do § 2º do art. 217 do Regimento Interno deste Tribunal; 
enviar cópia do Acórdão a ser prolatado à Procuradoria da República no Estado de Santa Catarina, nos termos do § 3º do art. 16 da Lei 8.443/1992, c/c o § 7º do art. 209 do RI/TCU, para adoção das medidas cabíveis, informando-lhe que o inteiro teor da deliberação pode ser consultado no endereço http://www.tcu.gov.br/acordaos; e
enviar cópia do Acórdão que vier a ser proferido ao Ministério do Turismo e aos responsáveis, para ciência, informando que a presente deliberação, acompanhada do Relatório e do Voto que a fundamenta, está disponível para a consulta no endereço www.tcu.gov.br/acordaos, além de esclarecer que, caso requerido, o TCU poderá fornecer, sem custos, as correspondentes cópias, de forma impressa."
É o relatório.

não há

Subprocurador-Geral Paulo Soares Bugarin.

TOMADA DE CONTAS ESPECIAL. CONVÊNIO. OMISSÃO NO DEVER DE PRESTAR CONTAS. NÃO COMPROVAÇÃO DA BOA E REGULAR APLICAÇÃO DOS RECURSOS. CITAÇÃO. REVELIA. CONTAS IRREGULARES. DÉBITO SOLIDÁRIO. MULTA. CIÊNCIA.

TOMADA DE CONTAS ESPECIAL (TCE)

Secretaria de Controle Externo de Tomada de Contas Especial (SecexTCE).

Trata-se de tomada de contas especial instaurada pelo Ministério do Turismo em razão da não comprovação da regular aplicação dos recursos repassados pela União por meio do Convênio 01100/2009, firmado entre aquele ministério e o Instituto Brasileiro Santa Catarina (Ibrasc) , que tinha por objeto a realização da "20ª Produsul".
2.	Para a consecução do objeto do ajuste, que teve vigência de 29/9/2009 a 26/1/2010, foi previsto o montante de R$ 157.500,00, sendo R$ 150.000,00 à conta do concedente e R$ 7.500,00 referentes à contrapartida do convenente
3.	O tomador de contas especial consignou em seu relatório (peça 38) que o débito seria de R$ 150.000,00, correspondente ao total dos recursos repassados, imputando a responsabilidade ao Ibrasc e a seu dirigente, o Sr. José Carlos Jobim, que se omitiram em seu dever de prestar contas.
4.	Regularmente citados para apresentar alegações de defesa e/ou recolher aos cofres do Tesouro Nacional o débito apurado, os responsáveis não compareceram aos autos, tampouco ressarciram o prejuízo. Assim, resta caracterizada a revelia dos responsáveis, nos termos do art. 12, inciso IV, § 3º, da Lei 8.443/1992.
5.	A jurisprudência desta Corte é firme no tocante à responsabilidade pessoal do gestor pela comprovação da boa e regular aplicação dos recursos federais recebidos mediante convênio ou instrumentos congêneres. Nesse passo, todo aquele que utiliza ou gerencia recursos públicos, por dever constitucional e legal, submete-se ao encargo de demonstrar o correto emprego dos valores federais, nos termos dos arts. 70, parágrafo único, e 37, caput, da Constituição de 1988 e do art. 93 do Decreto-Lei 200, de 25 de fevereiro de 1967.
6.	Assim, não havendo nos autos elementos que possam comprovar a boa e regular aplicação dos recursos transferidos ou permitir a conclusão pela boa-fé, adiro ao encaminhamento proposto pela unidade técnica e corroborado pelo representante do Ministério Público junto ao TCU, para julgar irregulares as presentes contas e condenar os responsáveis ao pagamento do débito apurado, atualizado monetariamente e acrescido dos juros de mora devidos, na forma da legislação em vigor, e aplicar-lhe a multa prevista no art. 57 da Lei 8.443/1992.
	Ante o exposto, acolhendo os pareceres precedentes, cujos fundamentos incorporo como razões de decidir, manifesto-me por que o Tribunal aprove o acórdão que ora submeto à apreciação deste Colegiado.
TCU, Sala das Sessões Ministro Luciano Brandão Alves de Souza, em 24 de novembro de 2020.
BENJAMIN ZYMLER 
Relator